【裁判字號】    90,判,1977
【裁判日期】    901026
【裁判案由】    廣播電視法
【裁判全文】
最  高  行  政  法  院  判  決                    九十年度判字第一九七七號
    原      告  超級傳播股份有限公司
    代  表  人  甲○○
    被      告  行政院新聞局
    代  表  人  鍾琴
右當事人間因有關廣播電視法事件，原告不服行政院中華民國八十七年十一月五日台
八十七訴字第五四七○七號再訴願決定，提起行政訴訟。本院判決如左：
    主  文
再訴願決定、訴願決定及原處分均撤銷。
訴訟費用由被告負擔。
    事  實
緣被告於民國八十七年二月十三日在臺北市○○○路○段一二四號一樓「海洋視聽社」
查獲未經審查核可之錄影節目帶「乾隆大帝之書劍恩仇錄５、６」二捲，被告認係原
告違法發行，有違廣播電視法第二十九條之一規定，乃依同法第四十五條之二規定，
處原告罰鍰三千元（折合新臺幣九千元）。原告不服，提起訴願、再訴願，遞遭決定
駁回，遂提起行政訴訟。茲摘兩造訴辯意旨如次：
原告起訴意旨及補充理由略謂：一、查原告於八十五年間自香港超級藝能公司取得「
乾隆大帝之書劍恩仇錄」共三十二集於中華民國地區有線電視及錄影帶播放發行之獨
家授權。因原告係以經營有線電視頻道節目為業，並未從事錄影節目帶發行之業務，
乃自八十五年八月二十三日起再授權「喜事多文化事業有限公司」（下稱喜事多公司
）發行錄影帶，授權費用新台幣（下同）一百二十三萬二千元（未稅）。雙方簽有合
約，原告業已依約收受頭二期款項計八十萬八百元之定金在案（含全額稅金）。簽約
後喜事多公司便在業務推廣及作業時效之考量下，在辦理相關審查程序之同時即先進
行該劇錄影帶之發行。惟因兩岸對大陸劇授權證書等文件認定標準不一，致該劇無法
取得錄影帶之發行證書，喜事多公司爰據此與原告解約取回已付定金，並停止發行作
業全面進行回收。原告同意解約退款，此有原告之合約書、明細分類帳、傳票及營業
人銷貨退回進貨退出或折讓證明單可證，並經喜事多公司確核用印認證無誤。綜上可
知，原告自始未有原處分書所指之發行行為，系爭錄影帶確係發行人喜事多公司在與
原告解約之前，未依法經審查核准即先予發行，原處分及一再訴願決定不察，對原告
論處，自有違誤。二、廣播電視法第二十九條之一、第二十五條及同法施行細則第三
十九條第一項之規定，對於廣播電視節目供應事業於錄影節目帶發行或播映前，應送
請新聞局審查，但前揭法條所指之廣播電視節目供應事業，係指事實上真正從事該錄
影節目帶發行之事業。原告雖曾取得發行權，但對於系爭錄影帶並無所謂發行之行為
，自非上述違法發行之發行單位，非為應受罰之對象。再者，系爭錄影節目帶確為喜
事多公司所發行與原告無關，該公司具文向被告說明上情，並立下切結書及陳情函請
求撤銷原處分以還原告清白，且同意對其發行負全部法律責任。本案真正發行人已出
具切結證明其發行之事實並說明疑義同意負擔法律責任，故本案違法發行單位係喜事
多公司毫無疑義，被告顯然處分對象錯誤。三、原告係以經營有線電視頻道節目為業
，從未發行過錄影帶，為業界周知共見之事，被告身為有線電視事業之主管機關，對
原告從未有錄影帶發行之事實亦知之甚詳。被告於答辯理由中指稱原告之營業項目中
包括錄影節目帶製作與發行之業務，即認定原告係以發行錄影帶為業。惟原告公司營
業項目包括錄影節目帶製作與發行，僅證明原告公司業經核准經營核准經營該等業務
，不代表原告確有從事該業務內容之事實，被告據此主張原告即為系爭節目帶之發行
公司，有實際發行行為，實屬牽強無理。又系爭錄影帶標籤上之標示僅係喜事多公司
為達宣傳效果，特別說明該節目於超視頻道播出過，許可字號為何（有線電視部分）
而已，有線電視核准字號與錄影帶發行顯係完全不同之事件，實不得據此主張原告即
為該錄影帶之發行公司，應予受罰。反觀錄影帶標籤及其內容中皆明白標示喜事多公
司為發行公司及其連絡方式，被告及一再訴願決定機關堅稱原告違法，其適用法令顯
有違誤。四、喜事多公司擅自發行系爭錄影節目帶，又僭以原告名義登載其中造成混
淆，事後又未完全回收補救，嚴重侵害原告權利，原告亦是本案中之受害者，被告未
查核實情，驟以查扣之錄影帶載有原告名稱即認定原告違法遽而論罰。原告因雙方之
解約協議，信賴喜事多公司將回收完成並負全部責任，且其亦承認疏失並誠懇表示願
負法律責任，已另具文向被告陳明事實，為此原告認已無訴訟之必要。被告於答辯理
由主張不論自為發行或是授權他人為供應之行為皆為發行，原告不得僅憑私法關係之
授權契約，即謂違法發行之行政責任應由受讓人承擔。被告主張顯有違誤且互相矛盾
。蓋廣播電視法施行細則第三十九條第一項未明確規定應依規定申請驗核之發行人係
指自行發行之發行人，抑或是授權他人發行之發行人，由此可知二者皆具有申請資格
。換言之，該條文並未強制規定有發行權之人在授權他人發行之前，必須先以自己名
義申請核准後始得授權他人為發行行為。衡諸被告數十年來實務上之作法，亦採相同
見解，二者中任一人申請時，只要能提出發行權利證明，皆能取得核准執照。準此，
如何決定由何人負責辦理申請作業，當然係由當事人自行約定，或由事實上真正從事
發行之人負責。由此可知，依約定應負責取得核准之人或事實上從事發行之人，若未
經核准擅自發行，方屬真正依法應受處罰之對象。被告指原告以私權契約逃避行政責
任，其主張不僅與事實不符，與實務狀況背離，更相互矛盾。五、系爭錄影帶由喜事
多公司發行，雙方亦約定由喜事多公司負責申請執照，此由系爭錄影帶確曾以喜事多
公司名義（並非原告名義），申請驗核可證。原告已授權喜事多公司發行，又約定核
准作業由喜事多公司負責，原告自應無任何立場及資格進行申請作業，被告確堅稱原
告應對喜事多公司未經核准擅自發行之結果負責，顯係處罰對象錯誤。被告答辯理由
又稱原告係以錄影帶發行製造為業，理應在錄影帶發行前送核申請執照。若此，原告
自當知道應申請「錄影帶」之發行執照，怎會以有線電視播放之執照號碼代替而印製
於標籤上？可知該標示必由他人侵權冒用。若任一人隨意冒用他人名義誣指即可另其
負擔所有責任而無法澄清，人民權利有何保護可言？按法令未強制規定須由何人負申
請責任，即應容許任何有權利之人皆辦理發行許可，換言之，任何當事人間以私權約
定指定何人辦理即足，此乃契約自由之真諦。六、原告於八十七年十二月二十四日因
董事長及部分董事讓出持股超過二分之一，依照公司法第一百九十七條第一項規定董
事長當然解任，爰依法由現存董事中推舉甲○○代行董事長職務，代表公司進行訴訟
，以維權益。綜上，請撤銷原處分及一再訴願決定，以保原告權益等語。
被告答辯意旨略謂：查原告係錄影節目帶發行、製作業者，應知錄影節目帶發行前，
應依廣播電視法施行細則第三十九條第一項規定，填具申請書表連同錄影節目帶送請
被告審查，經被告審查核准後發給證明，始准予發行。系爭節目未經被告審查核准，
且系爭節目標籤上載明原告為發行公司，其上之核准字號亦係原告向被告申請於有線
電視頻道播送大陸節目之核准字號，足證原告違法發行，違反廣播電視法甚明。原告
稱其未從事錄影節目帶發行之業務，係第三人喜事多公司發行，與原告無關一節。經
查被告廣電節目供應事業資料所示，原告之營業項目中包括錄影節目帶製作與發行之
業務，且所謂發行之行為，並不局限於自為發行，若將錄影節目帶讓與或授權他人為
供應之行為，依法亦屬發行之行為，原告不得僅憑私法關係之授權契約，即謂違法發
行之行政責任，應由受讓人承擔，藉此免責。原告亦坦承系爭節目係喜事多公司在與
原告解約前，未依法經審查核准即先予發行，是其在未取得核准字號前即先違法發行
之事實，洵堪認定。另原告因送審文件無法齊備，與喜事多公司達成解約之協議，且
信賴其將回收違法發行之錄影節目帶並負全部責任一節，涉及兩者間之商業行為，非
被告主管業務範圍。綜上所述，原告發行違法錄影節目帶，其行為顯已違反廣播電視
法第二十九條之一規定，被告依同法第四十五條之二核處，認事用法上應無違誤。原
告所持理由係規避責任之詞，冀邀寬免，顯不足採，請駁回其訴等語。
    理  由
本件原處分以系爭節目錄影標籤載明原告發行公司，其上核准字號亦係原告申請於有
線電視頻道播送大陸節目之核准字號，認原告未經審查核可，擅自發行系爭節目錄影
帶，違反廣播電視法第二十九條之一、第二十五條、同法施行細則第三十九條第一項
、及第四十條第一項、第二項規定，乃依同法第四十五條之二規定處以罰鍰三千元（
折合新臺幣九千元），固非無見。惟原告主張其於八十五年八月二十三日將錄影節目
帶「乾隆大帝之書劍恩仇錄」之發行權再授權喜事多公司於中華民國境內發行，嗣因
該劇原始權利證明文件取得不易，雙方乃同意解約，其未曾為發行行為。系爭錄影帶
係發行人喜事多公司在與原告解約之前，未依法經審查核准即先發行等情，業據提出
合約書、明細分類帳、請款單、傳票及營業人銷貨退回進貨退出或折讓證明單等影本
為證，核與所主張事實並無不符，且有喜事多公司承認系爭節目帶係其發行，願負法
律責任之切結書可資佐證，原告前述主張似非無可採信。依行為時廣播電視法施行細
則第三十九條第一項、第二項（八十七年六月十八日修正改列第三項）規定：「廣播
電視節目供應事業於錄影節目帶發行或播映前，應檢具申請書表、錄影節目帶、審查
費及證照費，送請新聞局審查。其非自行製作之錄影節目帶，並應檢具經授權之證明
文件；錄影節目帶經審查核准後，由新聞局發給證明。但經新聞局公告免送審者，不
在此限。」「廣播電視節目供應事業名稱變更時，應於變更後七日內，向新聞局申請
換發前項證明；其為獨資或合夥組織者，負責人變更時，亦同。」足見錄影節目帶之
發行，未要求由節目製作者自行發行及申請核准，可授權他人發行，發行後亦可變更
發行人，並未禁止再授權發行。上開規定係禁止於核准前之發行行為，是未經核准前
發行，違規者應為發行人，並非授權發行者，被告謂發行行為不局限於自為發行，若
將錄影節目帶讓與或授權他人為供應之行為，依法亦屬發行之行為云云，似有誤解。
本件原告若確係授權喜事多公司發行，該公司擅自於核准前擅以原告名義發行，違規
行為人似為喜事多公司，被告未究明事實，以原告之營業項目中包括錄影節目帶製作
與發行之業務，其縱將錄影節目帶讓與或授權他人為供應之行為，亦屬原告發行之行
為，而處原告罰鍰，尚有可議。一再訴願決定以原告未提出具體證據證明系爭節目帶
確係事多公司擅自發行而駁回一再訴願，未說明原告所提證據何以不足採，即逕維持
原處分，亦有未洽，原告執此爭執，為有理由，應由本院將再訴願決定、訴願決定及
原處分均撤銷，由被告查明確實發行人，另為適法處理。
據上論結，本件原告之訴為有理由，爰依行政訴訟法施行法第二條、行政訴訟法第九
十八條第三項前段，判決如主文。
中    華    民    國      九十      年      十        月    二十六      日
                    最 高 行 政 法 院  第 一 庭
                                審 判 長 法  官      黃  綠  星
                                         法  官      吳  錦  龍
                                         法  官      蔡  進  田
                                         法  官      黃  璽  君
                                         法  官      廖  宏  明
右  正  本  證  明  與  原  本  無  異
                                         法院書記官  邱  彰  德
中    華    民    國      九十      年      十        月    二十九      日


司法院資訊處製作；財團法人民間司法改革基金會備份。
